【裁判字號】    91,訴,1265
【裁判日期】    920423
【裁判案由】    常業詐欺等
【裁判全文】
臺灣臺北地方法院刑事判決                        九十一年度訴字第一二六五號
    公  訴  人  臺灣臺北地方法院檢察署檢察官
    被      告  甲○○
右列被告因常業詐欺等案件，經檢察官提起公訴（九十年度偵字第一三九六六號），
本院判決如左：
    主  文
甲○○共同常業詐欺，處有期徒刑壹年肆月。
    事  實
一、甲○○係台港京國際開發股份有限公司（下稱台港京公司）之實際負責人，丙○○（尚未到案，另行審結）則為基家開發有限公司（下稱基家公司）之負責人，
    彼等明知「XENICAL」商標圖樣，為瑞士商赫夫門乙○○○股份有限公司（下稱
    乙○○○）向前經濟部中央標準局（現改制為經濟部智慧財產局）申請核准註冊
    ，取得商標專用權，指定使用於各種藥品，專用期間自民國八十三年六月一日起
    至九十三年五月三十一日止，現仍在專用期間，未經商標專用權人之授權，不得
    於有關同一商品或類似商品之廣告附加相同或近似之商標圖樣，且明知乙○○○
    產製之「XENICAL」藍色減肥藥丸，經媒體廣泛報導，已為眾人周知之知名減肥
    藥品，而音譯自上開英文商標名稱之中文名稱「讓你酷」及源自該藥丸外觀、顏
    色之稱號「藍色小藥丸」，在臺灣地區亦已成為上開藥品之代名詞，又明知基家
    公司生產、台港京公司銷售之「讓你酷藍色小精靈」食品（下稱訟爭商品），並
    未曾獲美國技術授權或於西元一九九九年經美國食品藥物檢驗局（ＦＤＡ）核准
    上市，更未行銷世界而獲得世界其他十七個國家之販賣許可，詎仍共同基於販賣
    營利及意圖欺騙他人、意圖為自己不法所有之概括犯意聯絡，先由丙○○以基家
    公司名義生產藍色膠囊狀與「XENICAL」藍色藥丸形似、宣稱有減肥功效之食品
    ，並使用「讓你酷藍色小精靈」做為商品名稱，且提供資料委託與之有詐欺犯意
    聯絡之「華瑞公司」廣告商游正泉（未經起訴）製作廣告影帶後，再交由甲○○
    以台港京公司名義經銷，而甲○○即自八十九年六月間起至同年七月間止，透過
    其所屬與之有違反商標法及常業詐欺犯意聯絡之下游經銷商在有線電視之購物頻
    道連續播出上開廣告影帶；而上開廣告影帶內容，除以外籍女子以英語發音「
    XENICAL」、畫面拍攝網站上有關「XENICAL」之討論而出現「XENICAL」字眼等
    方式指述訟爭商品，而於與「XENICAL」減肥藥品類似之訟爭商品廣告上附加相
    同於「XENICAL」註冊商標而播放散布外，同時不實聲稱訟爭商品是「美國技術
    授權」、「全世界都成效良好」、於西元一九九九年獲得美國食品藥物檢驗局Ｆ
    ＤＡ之核准上市、並已獲得其他十七個國家之販賣許可等語，更於畫面中打出「
    美國唯一確定極其強效」字幕，均影射訟爭商品與「XENICAL」藍色小藥丸有所
    關連或為同一商品，客觀上足使消費大眾產生混淆誤信，並以上開詐術使消費大
    眾陷於錯誤而花錢購買，丙○○、甲○○更明知訟爭商品之電視廣告有附加相同
    「XENICAL」註冊商標之情形，仍以每盒新台幣（下同）二千六百八十元之定價
    連續販賣，並均以上開詐欺行為為常業，計共詐得約二、三十萬元。
二、案經瑞士商赫夫門乙○○○股份有限公司訴請臺灣臺北地方法院檢察署檢察官偵
    查起訴。
    理  由
一、訊據被告甲○○固坦承其為台港京公司之實際負責人，且曾自八十九年五月間起
    至同年七月間止以台港京公司名義為同案被告丙○○經營之基家公司透過電視購
    物頻道經銷訟爭商品，定價每盒二千六百八十元，而訟爭商品之上開廣告影帶確
    有在電視購物頻道播放，惟矢口否認有何違反商標法及常業詐欺之犯行，辯稱：
    伊不知「XENICAL」是知名之減肥藥品，也不知「讓你酷藍色小精靈」之商品名
    稱及廣告影帶內容有影射到告訴人乙○○○所產製之「XENICAL」減肥藥品，因
    廣告影帶係由丙○○製作，經伊指示直接交給下游經銷商在電視購物頻道播放，
    故伊並未看過內容，伊和丙○○簽訂之授權協議書亦約定廣告影帶涉及刑責由丙○○負責，又訟爭商品業經臺北縣市政府衛生局核可播放電視廣告，並不知道會
    有問題；伊接到告訴人之存證信函後，就馬上要求丙○○更改訟爭商品名稱，可
    見其確無犯罪之意思云云。惟查：
（一）「XENICAL」商標圖樣為告訴人乙○○○向前經濟部中央標準局（現改制為經
      濟部智慧財產局）申請核准註冊，取得商標專用權，指定使用於各種藥品，專
      用期間自八十三年六月一日起至九十三年五月三十一日止，現仍在專用期間乙
      節，有商標註冊證一紙附卷可稽。又乙○○○產製之「XENICAL」藍色減肥藥
      丸，經媒體廣泛報導及減肥活動風行之情形下，已成為眾人周知之知名減肥藥
      品，而音譯自上開英文商標名稱之中文名稱「讓你酷」及源自該藥丸外觀、顏
      色之稱號「藍色小藥丸」，在臺灣地區亦已成為上開藥品之代名詞等情，亦有
      卷附相關報紙之報導可證，被告辯稱不知上情，核與社會通念不符，不足採信
      。
（二）次查，訟爭商品為藍色膠囊狀，並以「讓你酷藍色小精靈」做為商品名稱，又
      在電視購物頻道播出之訟爭商品廣告影帶內容，確有以外籍女子以英語發音「
      XENICAL」、畫面拍攝網站上有關「XENICAL」之討論而出現「XENICAL」字眼
      等方式指述訟爭商品，並聲稱訟爭商品是「美國技術授權」、「全世界都成效
      良好」、於西元一九九九年獲得美國食品藥物檢驗局ＦＤＡ之核准上市、並已
      獲得其他十七個國家之販賣許可等語，更於畫面中打出「美國唯一確定極其強
      效」字幕等情，有告訴人錄製之廣告影帶一捲及卷附訟爭商品照片五幀及廣告
      影帶翻拍照片四十幀可佐，並經臺灣臺北地方法院檢察署檢察官及本院勘驗廣
      告影帶屬實，分別製有勘驗筆錄在卷足稽；而同案被告丙○○及被告甲○○均
      未能證明訟爭商品曾獲美國技術授權、於西元一九九九年經美國食品藥物檢驗
      局（ＦＤＡ）核准上市，及曾行銷世界而獲得世界其他十七個國家之販賣許可
      ，足認上開廣告內容有所不實。綜合上情，訟爭商品無論是在商品名稱、外觀
      顏色及廣告內容等各方面，一再影射訟爭商品與「XENICAL」藍色小藥丸有所
      關連或為同一商品，再佐以前述不實之廣告聲明，難認無施用詐術使消費大眾
      陷於錯誤，而以每盒二千六百八十元之高價購買訟爭商品之詐欺情事；且廣告
      內容中以外籍女子以英語發音「XENICAL」、畫面拍攝網站上有關「XENICAL」
      之討論而出現「XENICAL」字眼等方式指述訟爭商品之情節，徵諸訟爭商品與
      告訴人產製之「XENICAL」，雖一為食品、一為藥品，然均屬供人服用達減肥
      功效之商品，係類似商品無訛，足認確有於與「XENICAL」減肥藥品類似之訟
      爭商品廣告上附加相同於「XENICAL」註冊商標而播放散布之事實，且客觀上
      足使消費大眾產生混淆誤信。
（三）被告甲○○雖辯稱伊完全不知前開廣告帶之內容云云，惟查，同案被告丙○○
      於偵查中雖自承上揭廣告影帶係其委託「華瑞公司」之游正泉製作，但被告甲○○在偵查中亦自承：伊從八十九年六月一日跟丙○○拿貨及廣告帶，伊在銷
      售時，就將廣告帶交給各地區播放等語（九十年度他字第九七四號卷八九頁反
      面），是其事後翻異改稱未經手廣告影帶云云，顯係飾卸之詞。況被告甲○○
      實際經營之台港京公司既負責為同案被告丙○○之基家公司透過電視購物頻道
      經銷訟爭商品，而上開廣告影帶即在該等電視購物頻道播放，衡諸常情，要難
      謂被告甲○○對前揭廣告影帶之內容毫無所悉，詎被告甲○○仍透過其所屬之
      下游經銷商在有線電視之購物頻道播出上開廣告影帶販售訟爭商品，其與同案
      被告丙○○自有違反商標法及詐欺之犯意聯絡。至被告甲○○以台港京公司名
      義與同案被告丙○○經營之基家公司簽訂之授權協議書雖約定若其他單位所科
      處之罰鍰或因產品所致之損害或廣告帶涉及他人版權部分由基家公司負責，有
      卷附授權協議書可稽，惟上開約定與本件違反商標法及詐欺之犯行無涉，且被
      告甲○○是否有成立犯罪，應係由司法論定，具公的性質，要非當事人間之私
      法約定所能處分，被告甲○○以此置辯，難認可取。又臺北縣市政府衛生局雖
      曾核可播出電視廣告，有被告提出附卷之臺北市政府衛生局八十九年七月二十
      五日北市衛七字第八九二三二三三五００號函及臺北縣政府衛生局八十九年四
      月二十五日八九北衛食字第二五五二六號函可佐，然上開行政機關僅審核申請
      項目與營利事業、工廠登記證所載相符與否，並未監督廣告內容之管理，此觀
      諸該等函文內容自明，是要難以此卸除被告甲○○就前開廣告內容應負之責任
      。另縱認被告甲○○接到告訴人之存證信函後，就馬上要求丙○○更改訟爭商
      品名稱並停賣訟爭商品，但此僅涉及被告甲○○犯後態度問題，尚無從執此即
      認被告甲○○確無犯罪之意思。
（四）按「刑法上所謂常業犯，指反覆以同種類行為為目的之社會活動之職業性犯罪
      而言，至於犯罪所得之多寡，是否恃此犯罪為唯一之謀生職業，則非所問，縱
      令兼有其他職業，仍無礙於該常業犯罪之成立」，最高法院八十五年台上字第
      五一０號判例可資參照。查被告甲○○在偵查中雖稱：訟爭商品賣的不太好，
      約只賣了一、二百組，銷售金額約二、三十萬元等語，但被告甲○○既經營台
      港京公司透過電視購物頻道經銷訟爭商品，顯係基於反覆以同種類行為為目的
      之社會活動之常業犯意為之，揆諸前揭判例意旨，應認被告甲○○乃基於常業
      犯意而為前述詐欺犯行無訛。
（五）綜上所述，被告甲○○前揭所辯俱不可採，本件事證明確，被告甲○○前揭犯
      行堪以認定，應依法論科。
二、核被告甲○○所為，係違反商標法第六十二條第二款之仿冒商標罪、同法第六十
    三條之販賣仿冒商標商品罪，及犯刑法第三百四十條之常業詐欺罪。公訴人就被
    告甲○○部分雖未引用商標法第六十二條第二款條文，惟於事實欄已明確記載仿
    冒商標之事實，仿冒商標部分業經起訴，本院自應加以裁判。被告甲○○、丙○○、「華瑞公司」之游正泉、及銷售訟爭商品之台港京公司不詳下游經銷商間，
    互有犯意聯絡及行為分擔，為共同正犯。被告甲○○先後多次仿冒商標及販賣仿
    冒商標商品之犯行，時間緊接，方法相同，觸犯構成要件相同之罪，顯係基於概
    括犯意為之，為連續犯，應分別依刑法第五十六條之規定，以一罪論，並加重其
    刑。其所犯上開三罪之間，有方法結果之牽連關係，依刑法第五十五條之規定，
    應從較重之常業詐欺罪處斷。爰審酌被告甲○○避重就輕未坦承犯行，為營一己
    之私利而為上開犯行，不惟侵害告訴人乙○○○之商標權利及商譽，更混淆消費
    大眾對商品之認知而以高價購買訟爭商品，影響消費者權益至鉅等一切情狀，量
    處如主文所示之刑。
三、公訴意旨另以：被告甲○○與丙○○共同以不實之電視廣告欺瞞消費者，足以損
    害公眾及他人，而廣告係商人業務上之文書，錄影等藉機器之處理所顯示之聲音
    、影像足以為表示其用意之證明者，則視為文書，因認被告甲○○上開犯行另涉
    有刑法第二百十六條、第二百十五條之行使業務上登載不實文書罪嫌云云。惟按
    刑法第二百十五條所謂「業務上作成之文書」，當指文書之作成與其業務有密切
    關係，非執行業務即不能作成該文書者始屬之；廣告經核尚非經營商業之人為執
    行業務所必須製作、或非執行業務即不能製作者，揆諸前開說明，雖上開電視廣
    告為不實，亦與刑法第二百十五條之構成要件有間，更無從論以刑法第二百十六
    條、第二百十五條之行使業務上登載不實文書罪；惟此部分因與前開論罪科刑部
    分，有裁判上一罪關係，爰不另為無罪之諭知，附此敘明。
據上論斷，應依刑事訴訟法第二百九十九條第一項前段，商標法第六十二條第二款、
第六十三條，刑法第二十八條、第五十六條、第三百四十條、第五十五條，判決如主
文。
本案經檢察官戴東麗到庭執行職務
中      華      民      國    九十二    年      四      月    二十三    日
                                      臺灣臺北地方法院刑事第四庭
                                          法  官  歐陽漢菁
右正本證明與原本無異。
如不服本判決，應於判決送達後十日內，向本院提出上訴狀。
                                          書記官  沈 芳 君
中      華      民      國    九十二    年      四      月    二十八    日
附錄本案論罪科刑法條：
商標法第六十二條
意圖欺騙他人，有左列情事之一者，處三年以下有期徒刑、拘役或科或併科新臺幣二
十萬元以下罰金：
一  於同一商品或類似商品，使用相同或近似於他人註冊商標之圖樣者。
二  於有關同一商品或類似商品之廣告、標帖、說明書、價目表或其他文書，附加相
    同或近似於他人註冊商標圖樣而陳列或散布者。
商標法第六十三條
明知為前條商品而販賣、意圖販賣而陳列、輸出或輸入者，處一年以下有期徒刑、拘
役或科或併科新臺幣五萬元以下罰金。
中華民國刑法第三百四十條
以犯第三百三十九條之罪為常業者，處一年以上七年以下有期徒刑，得併科五萬元以
下罰金。


司法院資訊處製作；財團法人民間司法改革基金會備份。
